臺灣高等法院臺中分院刑事判決　 94年度重上更(二)字第105號
上　訴　人
即　被　告　乙○○
上列上訴人因偽造文書等案件，不服臺灣彰化地方法院87年度訴
字第564號中華民國88年5月28日第一審判決（起訴案號：臺灣彰
化地方法院檢察署86年度偵字第10501號），提起上訴，經判決
後由最高法院第二次發回更審，本院判決如左：
      主  文
原判決關於乙○○部分撤銷。
乙○○行使偽造私文書，足以生損害於他人，處有期徒刑參月，
如易科罰金以參佰元折算壹日；又行使偽造私文書，足以生損害
於他人，處有期徒刑肆月，如易科罰金以參佰元折算壹日。應執
行有期徒刑陸月，如易科罰金以參佰元折算壹日。
      事  實
一、緣乙○○（原名梁玉媛）於民國（下同）82年間因積欠丙○
    ○金錢債務：
(一)嗣二人達成協議，由乙○○以丙○○之名義參加梁貴雄（共
    同被告，係乙○○之兄，業經本院前審判決無罪確定在案）
    於83年 1月10日在彰化縣鹿港鎮頂厝里頂厝巷12之10號其住
    處所召集之民間互助會，每會每月會款新臺幣（下同） 2萬
    元，採內標制，會員包括會首計42人（會期應至86年 6月10
    日止，下簡稱第一會），再由乙○○按月將應給付予丙○○
    之利息款項代為繳納該民間互助會之會款，詎乙○○於該會
    第7會之83年7月10日，竟意圖為自己不法之所有，未經丙○
    ○同意，擅自在空白標單上偽造丙○○之署押及利息（即標
    金） 4千元之標單後（標單於開標後即撕毀丟棄），持以參
    加投標並得標，使不知情之互助會會員陷於錯誤而交付會款
    ，乙○○因此而詐得會款68萬元，足以生損害於丙○○及其
    他會員。
(二)復二人另又協議，再由乙○○以丙○○之名義參加梁貴雄另
    於84年 4月25日在上開處所所召集之民間互助會，每會每月
    會款 2萬元，採內標制，包括會首、會員共47人（會期應至
    88年 2月25日止，下簡稱第二會），亦由乙○○按月將應給
    付予丙○○之利息款項代為繳納該民間互助會之會款，於該
    互助會進行至第11會之85年 2月25日時，乙○○又另行起意
    ，未經丙○○同意，擅自在空白標單上偽造丙○○之署押及
    利息 4千元之標單後（標單於開標後即撕毀丟棄），持以參
    加投標並得標，使不知情之互助會會員陷於錯誤而交付會款
    ，乙○○因此而詐得會款77萬 6千元，足以生損害於丙○○
    及其他會員。嗣至86年 4月25日丙○○欲為競標時，發覺該
    二會業遭乙○○冒標成為死會，始查悉上情。
二、案經丙○○訴由臺灣彰化地方法院檢察署檢察官偵查起訴。
      理  由
一、訊據上訴人即被告乙○○（下稱被告）固坦承因積欠告訴人
    丙○○（下稱告訴人）金錢債務而與之達成協議，由被告以
    告訴人名義參加梁貴雄所召集之二組互助會，每月應繳納之
    會款由被告按月將應給付予告訴人之利息款項代為繳納，及
    於83年7月10日、85年2月25日分別以告訴人之名義標取上開
    會款68萬元、77萬 6千元等事實不諱，惟矢口否認有何行使
    偽造私文書及詐欺標會之犯行，辯稱：該二會會款均係伊以
    應給付告訴人利息款項在繳納，第一會係至83年 7月10日時
    告訴人要伊前往標會的，因伊比較晚到，故僅以口頭講而已
    ，並未填寫標單，伊於標得該會款68萬元後，簽發 2張面額
    各30萬元之支票向告訴人借用60萬元，另再交付 8萬元予告
    訴人；至第二會係進行至第10會時，伊以20萬元向告訴人頂
    下，當時伊並簽發伊先生李春生之38萬元支票予告訴人，其
    中20萬元為頂會代價，另18萬元係清償前欠，故該第二會係
    為伊所有，其後伊當然有權於第11會時標取會款，伊並無冒
    標詐取會款情事云云。
二、經查：
(一)右開事實迭據告訴人指訴綦詳，並有上開互助會單影本 2份
    在卷可稽（見偵查卷第15頁至第16頁）；而上開二組互助會
    均係被告所標取，亦據證人即會首梁貴雄證述屬實（見偵查
    卷第22頁反面、本院更一審卷第72頁），其中第一會（編號
    第37號）由被告於第7會之83年7月10日以4000元標得會款68
    萬元（計算方式為20000元x6+16000元x35=68萬元)、第二會
    於第11會之85年2月25日由被告以4000元元標得會款77萬6千
    元（計算方式為20000元x10+16000元x=77萬6千元)之事實，
    亦有被告簽收會款之收據 2紙在卷可憑（詳偵卷所附證物袋
    內之收據）。
(二)本件之二組互助會雖均由被告繳交會款，然該二會乃係被告
    以應給付告訴人之利息款項代為繳納會款乙情，為被告與告
    訴人供述一致，被告於偵查中供稱：「因為我之前欠丙○○
    錢，她要我幫她跟一個會．．．」、「是丙○○要求我去跟
    這個會，而我又欠丙○○錢，我以欠她的利息去繳這些會錢
    」、「因為是丙○○私下要我去跟的」、「互助會錢是我在
    繳的，是我以欠她的錢去繳會錢的」、「她要求我幫她參加
    一會，後來我即幫她參加一會，我將每月利息在繳互助會錢
    有剩後再給她，當時我跟她講好以後標到互助會的錢是歸她
    ，後來總共跟了二個互助會，都是用我欠她的利息錢來繳的
    」等語（見偵查卷第12、13、20、21、22、39、40頁），於
    原審審理時供稱：「所以我以丙○○的名字參加互助會，用
    要付給她的利息錢支付互助會會款」等語（見原審卷第28頁
    ），於本院前審調查時供稱：「是告訴人要求以其名義參加
    互助會，告訴人才有保障」等語（見本院上訴卷第41頁反面
    ），於本院更一審調查時供稱：「我們雙方有約定會款標到
    後是屬於告訴人的」等語（見本院更一審卷第27頁），且告
    訴人亦陳稱：「用我的名義標到，錢當然是屬於我的，不是
    屬於被告的」等語（見本院更審卷第26頁），足見上開互助
    會款應屬告訴人所有，並非被告所有甚明；是被告於本院前
    審辯稱上開互助會款應屬其所有云云，要無可採。至告訴人
    供稱上開互助會起初有四、五會之會款係其自己所繳等情，
    縱與事實不符，惟並不影響上開互助會款係屬告訴人所有之
    認定。又證人李兆英於本院前審雖到庭證稱被告亦曾以其名
    義參加民間互助會，並以被告積欠之款項繳納會款，待標取
    會款時，再將會款給彼等語，然此與本案之情形並非全然相
    同，尚難比附援引，故無法資為有利於被告之認定。
(三)再本件雖均由被告以應給付告訴人之利息款項代繳會款，告
    訴人並未親自繳交會款或參與標會事宜，固據被告及證人梁
    貴雄供陳在卷，惟該會仍屬告訴人所有乙節，已如上述，而
    告訴人並未同意或授權被告得以其名義標會再將會款交告訴
    人乙情，亦據告訴人供陳明確（參本院本審卷第30、31頁）
    矧稽諸被告所辯其係得告訴人同意後標得第一會之會款，再
    簽發支票向告訴人借貸該會款乙詞以觀，所辯是否可採姑先
    不論，然已足見其顯然明知縱要標會亦應先得告訴人同意或
    授權之事實甚明，否則又何需辯以事先係得告訴人同意而標
    會，標會後又何需再簽發支票為借貸，足徵被告前審辯護人
    所辯被告既係繳交會款之人，其主觀認識應認係有權以告訴
    人名義標會，被告主觀上並無偽造犯意云云（見最高法院94
    年台上字第2734號卷附被告之上訴理由狀），洵屬無據，非
    可採信。
(四)被告雖以第一會係告訴人要其標下會款云云置辯，然為告訴
    人堅決否認，被告復未提出證據以供調查，且查本件之二組
    互助會，第一會部分其中：除被告以告訴人名義所參加之一
    會（編號第37號）於第7會時之83年7月10日以 4千元標得會
    款計68萬元外，另被告以其自己名義及案外人李兆英名義參
    加之三會（編號第24、25、26號），均係於其以告訴人名義
    標會前之接連第2、4、5、6會期之四個月間連續標走會款，
    分別於83年 2月以3600元標得67萬6千元、同年4月與案外人
    趙添進以2200元合標得款73萬6千4百元、同年 5月用案外人
    李兆英名義以3600元標得會款68萬6千8百元、同年 6月與案
    外人趙添進以3800元合標得款68萬3千2百元，此有被告簽收
    會款之收據5紙可憑（詳偵卷所附證物袋內之收據5紙），核
    被告上揭所參加之4會，自參加後開始得以標會之第2會起，
    被告即以接連數月（除其中第3會未標得外）連續4次標取會
    款，被告當時需錢孔急情狀可見，而本件以告訴人名義入會
    部分亦緊接在被告其上揭連續標得第4、5、6會款後之第7會
    時為被告標走，若謂其時係告訴人要其被告代標，時間豈有
    如此恰合？俱徵被告上揭所辯與事實不符，難以採信；再被
    告雖一再辯稱其於標得第一會之會款68萬元後會款均已交給
    告訴人，其再簽發 2張面額各30萬元之支票向告訴人借用60
    萬元云云，但始終為告訴人所堅決否認，且關於第一會部分
    ，被告於偵查時供稱當時並未寫借據給告訴人（見偵查卷第
　　13頁、第40頁），迄至本院更一審時始供稱其有交付 2張面
 　 額各30萬元之支票給告訴人，且僅提出 1張面額30萬元之支
    票為證（附本院更一審卷第30頁），另30萬元則始終無法提
    出證據，而被告所提出之上開30萬元支票，除該支票發票日
    為83年 9月15日與本件得標時日相距二月而有殊異外，而告
    訴人亦明確陳稱該30萬元支票係被告持以償還借款之用，並
    非向其調借會款之用，且陳稱被告於本件互助會前被告共積
    欠 180餘萬元債務等語（參本院更一審卷第25頁），於本院
    審理中再陳稱該張30萬元票應該係另外再借的，應該不是會
    款的錢等語（見本院本審卷第31頁），而被告則供承其於81
    、82年間確曾向告訴人借用89萬 5千元等語（見偵查卷第39
    頁反面），雙方對債務金額計算雖有岐異，然被告於本件互
    助會前已積欠告訴人近百萬元債務乙情應可認定，是本院認
    上開30萬元支票應係被告償還借款所交付無疑。
(五)至第二會部分，被告雖辯以：第二會係於進行至第10會時，
    其經過告訴人同意後予以頂下，當時其並曾交付 1張面額38
    萬元之支票（其中有20萬元係頂讓之代價）給告訴人領取云
    云，然亦為告訴人堅決否認，而告訴人縱供承其確曾收受被
    告所交付之 1張38萬元支票，惟該38萬元支票係被告償還告
    訴人債務中之一部分，已據告訴人於偵查中陳明在卷（見偵
    查卷第21頁、第40頁反面至第41頁），其於本院審理中復陳
    明：「該38萬元是被告另積欠我的錢，並非會款，也不是89
    萬的錢, 被告之前積欠我89萬 5千元並未還我，加上被告以
    我名義標會二次，總共欠我 2百多萬，該38萬元是被告另向
    我借錢還我的錢，不是 2百多萬裡面的錢」等語（參本院本
    審卷第32頁），且苟被告確有頂下該互助會之事，被告何以
    未要求更改互助會單之名義？並又參諸被告一再供稱該38萬
    元支票係簽發其夫李春055640帳號、發票人第一商業銀行、
    票載發票日為86年 3月之支票（參偵卷第13頁背面、20頁背
    面）等語在卷，然被告本身使用之鹿港信用合作社之支票自
    85年 6月間起即未再使用，而由被告使用其夫李春生支票以
    交付會款或支付債務，此觀諸被告所具之交款明細及支票影
    本等件（附偵卷第 43-57頁）可明，顯見本件38萬元之支票
    係於85年6月之後所交付，並非如被告所辯於85年1月間向告
    訴人頂讓第二會所簽發之事實甚明，益證被告此部分所辯，
    顯與事實、常情有違，並不足取。
(六)再被告標取上開二組互助會時，均在標單上填寫告訴人之姓
    名及標金，亦經證人梁貴雄於原審調查時證述屬實（見原審
    卷第68頁），證人梁貴雄於本院前審調查時翻異部分前供，
    改稱僅第二組互助會開標時，被告有在標單上填寫告訴人之
    姓名及利息，第一組互助會開標時，被告並未寫告訴人之姓
    名云云，核係事後迴護被告之詞，不足憑採。
(七)綜上，被告擅自冒用告訴人之名義偽造標單，並持以冒標上
    開會款，使各該會會員陷於錯誤而交付會款，自足以生損害
    於告訴人及其他活會會員。本件事證明確，被告所辯顯係飾
    卸之詞，不足採信，其犯行堪以認定。又被告未得告訴人同
　　意或授權擅以告訴人名義標取會款、其所交付予告訴人之30
  　萬元及38萬元支票亦非支付本件會款等情，既如上述，則被
    告於本件互助會前究係積欠告訴人180餘萬或89萬5千元、該
    30萬元及38萬元究係清償前欠債務或係另再借款所簽發，則
    與上揭事實之認定不生影響，附此敘明。
三、按刑法第41條易科罰金之規定，業經總統於90年 1月10日公
    布修正為凡犯最重本刑為五年以下有期徒刑之罪，而受六月
    以下有期徒刑或拘役之宣告，因身體、教育、職業、家庭之
    關係或其他正當理由，執行顯有困難者，得以一元以上三元
    以下折算一日易科罰金，並自同年月12日起生效，比較新舊
    法律，以修正後之規定對被告較為有利，自應適用修正後刑
    法第41條第 1項前段之規定定被告易科罰金之折算標準。次
    按標單上記載會員之姓名及投標之金額，在習慣上足以表示
    一定用意之証明，依刑法第220條第 1項、第210條之規定，
    係以私文書論之私文書。查本件被告冒用告訴人之名義偽造
    上開標單後，持以競標標取會款，顯已達於行使之程度，核
    其所為係犯刑法第216條、第210條之行使偽造私文書罪及第
    339條第1項之詐欺取財罪。其所犯上開二罪間，具有方法、
    結果關係，應依牽連犯之規定從一重之行使偽造私文書罪處
    斷。至其偽造署押係偽造私文書之部分行為，偽造私文書後
    持以行使，偽造之低度行為已為行使之高度行為所吸收，均
    不另論罪。公訴人認被告在標單上寫告訴人之姓名，僅係作
    以識別之用，不成立偽造署押罪，尚有未洽。另被告先後 2
    次犯行，時間相距有1年7月之久，且第1次於83年7月10日冒
    標時，第 2組互助會尚未起會，難認二次冒標行為係基於概
    括犯意反覆為之，是其二次冒標行為，應係犯意各別、行為
    互異，應分論併罰。又其各該次冒標行為向多數活會會員詐
    取會款，為同種想像競合犯。原審予以論罪科刑，固非無見
    ，惟查原判決未及適用修正後刑法第41條第 1項前段之規定
    定被告易科罰金之折算標準，已有未合。又本件不惟梁貴雄
    否認有參與上開犯行，且復查無其他證據足資證明梁貴雄確
    有參與上開犯行（嗣梁貴雄業經本院前審判決無罪確定在案
    ），原判決認本件係被告與梁貴雄共同為之，亦有可議。被
    告上訴意旨仍執前詞否認犯罪，雖無理由，但原判決既有上
    述可議之處，應由本院將原判決關於被告部分予以撤銷改判
    。爰審酌被告犯罪之動機、目的、手段、所生危害及犯後否
    認犯罪且迄今尚未與告訴人達成和解等一切情狀，分別量處
    如主文第二項所示之刑，並定其應執行刑及諭知易科罰金之
    折算標準，以示懲儆。又被告所偽造之上開標單（包括偽造
    之署押），因已撕毀丟棄，業據被告及證人梁貴雄分別陳明
    在卷（見原審卷第81頁反面、本院更一審卷第75頁），顯已
    滅失，故不予宣告沒收，附此說明。
四、被告經合法傳喚，無正當理由不到庭，爰不待其陳述，逕行
    判決。
據上論結，應依刑事訴訟法第371條、第369條第1項前段、第364
條、第299條第1項前段、刑法第216條、第210條、第339條第1項
、第55條、第51條第5款、修正後刑法第41條第1項前段、罰金罰
鍰提高標準條例第1條前段、第2條，判決如主文。
本案經檢察官甲○○到庭執行職務。
中　　華　　民　　國　　94　　年　　9 　　月　　29　　日
          刑事第三庭    審判長法　官  江  錫  麟
                              法　官  廖  柏  基
                              法　官  林  欽  章
上列正本證明與原本無異。
如不服本判決應於收受送達後十日內向本院提出上訴書狀，其未
敘述上述之理由者並得於提起上訴後十日內向本院補提理由書（
均須按他造當事人之人數附繕本）。
                              書記官  巫  彥  佳
中　　華　　民　　國　　94　　年　　9 　　月　　29　　日
                                                      I
附錄論罪條文：
刑法第二百十條：
偽造、變造私文書，足以生損害於公眾或他人者，處五年以下有
期徒刑。
刑法第二百十六條：
行使第二百十條至第二百十五條之文書者，依偽造、變造文書或
登載不實事項或使登載不實事項之規定處斷。
